最高法院刑事判決　　　　　　九十六年度台上字第一五九一號
上　訴　人　台灣高等法院台南分院檢察署檢察官
被　　　告　甲○○
上列上訴人因被告違反毒品危害防制條例案件，不服台灣高等法
院台南分院中華民國九十六年一月二十五日第二審判決（九十五
年度上訴字第一三○五號，起訴案號：台灣台南地方法院檢察署
九十五年度營毒偵字第一八一號），提起上訴，本院判決如下：
    主  文
原判決撤銷，發回台灣高等法院台南分院。
    理  由
本件原判決認定被告甲○○前因施用第一級毒品案件，經法院裁
定送觀察勒戒，認無繼續施用毒品傾向，而由台灣台南地方法院
檢察署檢察官於民國九十一年四月十六日，處分不起訴確定。詎
被告猶未戒除毒癮，復自九十五年二月間起，至同年七月十八日
晚上十一時許止，以每隔一、二日施用一次之頻率，在其位於台
南縣佳里鎮興化里佳里興三八二號之住處施用第一級毒品海洛因
。嗣於同年五月十七日晚上十時五分許，為警在其住處查獲，並
扣得其所有供施用毒品之注射針筒一支及夾鏈袋一個。又被告於
同年五月二日及同年七月二十一日，二次為警採尿送驗結果均呈
嗎啡陽性反應等情。因而維持第一審論處被告施用第一級毒品（
累犯）罪刑之判決，而駁回檢察官在第二審之上訴，固非無見。
惟查：(一)、按判決不載理由，或所載理由矛盾者，其判決為當然
違背法令，刑事訴訟法第三百七十九條第十四款定有明文。原判
決一方面於理由內說明：被告於刑法第五十六條（連續犯）修正
刪除前、後施用毒品海洛因之行為，係因毒品成癮性及依賴性所
致，其行為態樣本質上原具有反覆、延續實行之特徵，應論以包
括之一罪（即實質上一罪），仍應一體適用修正後刑法，不生新
舊法之比較之問題。故檢察官雖僅就被告於九十五年五月十七日
前之犯行提起公訴，然被告前後多次施用毒品之犯行既均屬包括
的一罪，仍為起訴效力所及，自應全部予以審理云云（見原判決
第三頁第七行至第十九行）。另一方面卻又謂：檢察官上訴意旨
雖謂被告於九十五年九月一日又施用海洛因，與九十五年二月間
起至同年七月十八日止施用毒品部分，屬實質上一罪，依審判不
可分之原則，應為起訴效力所及云云。然查被告於九十五年九月
一日施用海洛因之犯行，係發生在連續犯廢止之後，與之前所犯
施用毒品部分，應予分論併罰，該部分應退回檢察官另行偵辦云
云（見原判決第四頁第四行至第十一行）。其對於本件起訴效力
所及之範圍如何？所闡述之理由前後矛盾，依上規定，其判決為
當然違背法令。(二)、原判決事實欄記載：被告自九十五年二月間
起，至「同年七月十八日晚上十一時許止」，以每隔一、二日施
用一次之頻率，在其前揭住處施用第一級毒品海洛因；嗣於「九
十五年五月十七日晚上十時五分許」，為警在其住處查獲等情（
見原判決第一頁倒數第十行至倒數第六行）。依此認定，被告施
用海洛因之時間既延續至「九十五年七月十八日晚上十一時許」
止，則警方如何能於「九十五年五月十七日晚上十時五分許」，
即查獲被告上述施用海洛因之全部犯行？是原判決事實欄關於「
被告犯罪時間」暨「警方查獲被告時間」之記載，前後亦有矛盾
。(三)、原判決一方面認定被告施用海洛因之時間，係自九十五年
二月間起，至同年七月十八日晚上十一時許止。一方面卻又於其
事實欄一之末段內記載：「(二)、又於九十五年五月二日及同年七
月二十一日，二次為警採尿送驗結果均呈嗎啡陽性反應」等情（
見原判決第一頁倒數第四行至倒數第三行）。究竟其上述記載之
意義為何？是否指被告於九十五年五月二日，及同年七月二十一
日為警採尿送驗前二十四小時內均有施用海洛因之行為？原判決
關於此部分記載之意義不明，本院自無從為法律上之判斷。(四)、
按查獲之第一、二級毒品及專供製造或施用第一、二級毒品之器
具，不問屬於犯人與否，均沒收銷燬之，毒品危害防制條例第十
八條第一項前段定有明文。此項規定為刑法第三十八條關於沒收
之特別規定，若查扣之物品係「專供製造或施用第一、二級毒品
之器具」，自應優先適用上述規定諭知沒收銷燬之，而無適用刑
法第三十八條第一項第二款宣告沒收之餘地。原判決認定警方在
被告住處查獲被告所有「供其施用毒品海洛因之注射針筒一支」
及「裝海洛因之夾鏈帶一個」等情。究竟上述物品是否「專供被
告施用第一級毒品之器具」？此與上述物品應否優先適用上述特
別規定諭知沒收銷燬攸關。原審對此未加以釐清論敘明白，遽依
刑法第三十八條第一項第二款之規定宣告沒收，亦嫌理由欠備。
以上或為檢察官上訴意旨所指摘，或為本院得依職權調查之事項
，應認原判決有撤銷發回更審之原因。
據上論結，應依刑事訴訟法第三百九十七條、第四百零一條，判
決如主文。
中　　華　　民　　國　九十六　年　　三　　月　二十八　日
                      最高法院刑事第十二庭
                          審判長法官  池　啟　明
                                法官  王　居　財
                                法官  郭　毓　洲
                                法官  韓　金　秀
                                法官  黃　梅　月
      本件正本證明與原本無異
                                      書  記  官
中　　華　　民　　國　九十六　年　　四　　月　　二　　日
                                                z
